【裁判字號】    95,易,1598
【裁判日期】    951109
【裁判案由】    詐欺
【裁判全文】
臺灣臺北地方法院刑事判決      九十五年度易字第一五九八號
公  訴  人  臺灣臺北地方法院檢察署檢察官
被      告  甲○○
上列被告因詐欺案件，經檢察官提起公訴（九十四年度發查偵字
第三五號），本院判決如下：
    主  文
甲○○幫助意圖為自己不法之所有，以詐術使人將本人之物交付
，處有期徒刑伍月，如易科罰金，以銀元參佰元即新臺幣玖佰元
折算壹日。
    事  實
一、甲○○前因竊盜案件，經臺灣士林地方法院以八十六年士簡
    字第五號刑事簡易判決、八十八年易字第二二一號刑事判決
    ，分別判處有期徒刑四月、一年六月確定，而於民國九十年
    十月二十五日發監接續執行，並於九十一年十一月八日縮短
    刑期假釋出獄，詎甲○○於假釋期內仍不知悔改，雖可預見
    將自己之金融帳戶提供他人使用，可能幫助他人從事財產犯
    罪，竟仍基於幫助詐欺取財之不確定故意，先於九十一年十
    一月十五日前往中國國際商業銀行城中分行（址設臺北市○
    ○區○○街四二號，下稱中國商銀城中分行）申請開設帳號
    00000000000號之帳戶後，旋於九十一年十一月
    十五日至九十一年十一月二十二日內之某日，在臺灣地區不
    詳處所將前開帳戶之存摺、金融卡及密碼交付予姓名、年籍
    均不詳之成年詐騙集團成員使用，幫助該犯罪集團詐欺取財
    ，嗣該犯罪集團成員乃基於意圖為自己不法所有之犯意，利
    用甲○○提供之前開帳戶，於九十一年十一月二十二日某時
    許，以電話聯繫之方式，向乙○○○佯稱為中華電信人員，
    欲退還電信保證金新臺幣（下同）三千元，直接轉入其帳戶
    等語，乙○○○因而陷於錯誤，隨於同日某時許，依指示前
    往自動櫃員機操作，致乙○○○之臺灣中小企業銀行東港分
    行（下稱臺灣中小企銀東港分行）帳號000000000
    00號之帳戶轉出四萬三千二百二十八元入甲○○前揭帳戶
    內，立即由該詐騙集團成員將詐欺所得款項提領，經乙○○
    ○發覺帳戶內金額已經轉出，始知受騙。
二、案經臺北市政府警察局中正第一分局報告臺灣臺北地方法院
    檢察署檢察官偵查起訴。
    理  由
甲、程序方面：
一、按最高法院九十三年度臺上字第三五三三號判決要旨：刑事
    訴訟法第一百五十九條第一項雖規定，被告以外之人於審判
    外之言詞或書面陳述，除法律有規定外，不得作為證據。惟
    同法第一百五十九條之五第二項已規定，當事人、代理人或
    辯護人於法院調查證據時，知有第一百五十九條第一項不得
    為證據之情形，而未於言詞辯論終結前聲明異議者，視為有
    前項之同意（指同條第一項之同意作為證據）。此乃第一百
    五十九條第一項所容許，得作為證據之例外規定之一。經查
    本案被告甲○○及檢察官於言詞辯論終結前，均未就證人乙
    ○○○之警詢筆錄，主張有刑事訴訟法第一百五十九條第一
    項不得為證據之情形，是參照上開最高法院判決要旨及法律
    規定，上開經調查之證據有證據能力，本院自得採為論罪科
    刑之證據，合先敘明。
二、中華郵政股份有限公司九十四年六月二十日儲字第０九四０
    七一一三三四號、萬泰銀行天母分行九十四年六月十七日泰
    天母字第九四０四０號、第一商銀北投分行九十四年六月二
    十二日一投字第二三二號、中國國際商銀城中分行九十四年
    六月十七日（九四）城營字第０六八號、台新商銀九十四年
    六月十六日台新作集字第九四０六六一六號、復華商銀士林
    分行九十四年六月二十四日復士林字第七三號、第一商銀圓
    山分行九十四年六月十五日一圓山字第九二號函文暨所附被
    告之開戶資料及交易明細、被害人乙○○○之臺灣中小企銀
    東港分行00000000000號帳戶存摺影本等證據，
    係從事業務之人於業務上或通常業務過程所須製作之記錄文
    書、證明文書，核無顯不可信情況，依刑事訴訟法第一百五
    十九條之四第二款規定自得為證據。
乙、實體方面：
一、訊據被告固坦承曾於九十一年十一月十五日開立中國商銀城
    中分行號00000000000號帳戶，惟矢口否認有何
    幫助詐欺之犯行，並辯稱：伊當日係為了要找工作的關係才
    去開戶，存摺及金融卡於開戶當日都已遺失，因為帳戶內沒
    有存款所以沒有報案，伊沒有詐騙乙○○○，也沒有賣帳戶
    給詐騙集團云云。經查：
（一）被告於九十一年十一月十五日，前往臺北市○○街四二號
      中國商銀城中分行開設帳號00000000000號帳
      戶，並因而取得該帳戶之存摺、提款卡及密碼之事實，為
      被告於偵審中所自承不諱，且有中國商銀城中分行九十四
      年六月十七日（九四）城營字第０六八號函暨檢附被告之
      印鑑卡及客戶存款資料明細等資料附卷可稽（見九十四年
      度發查偵字第三五號卷第七五至七七頁）。而被害人乙○
      ○○於九十一年十一月二十二日，接獲自稱中華電信員工
      之成年男子以電話聯繫，佯稱欲退還電話保證金三千元，
      致乙○○○陷於錯誤，而於同日某時許利用自動櫃員機，
      自其臺灣中小企銀東港分行00000000000號帳
      戶，匯款四萬三千二百二十八元至被告前開中國國際商銀
      城中分行帳戶內等情，業據告訴人乙○○○於警詢中指訴
      詳實（見九十三年度偵字第八六九五號卷第五、六頁），
      此外，亦有乙○○○前揭帳戶存摺影本、被告上開帳戶之
      交易明細查詢表附卷可參（見九十三年度偵字第八六九五
      號卷第十三、十五頁）。
（二）被告雖否認有將前開帳戶之存摺、提款卡及密碼交予他人
      使用，並以係於開戶當日不慎遺失等語置辯，惟查：關於
      被告就開戶之目的及前開帳戶遺失之地點各節，其先於九
      十四年五月二十六日檢察官偵訊時供稱：九十一年十一月
      十五日有去中國商銀城中分行開戶，開戶後，原本是要去
      找工作，工作沒有找到，皮包就遺失了（見九十四年度發
      查偵字第三五號卷第三四頁）、又於九十五年九月二十八
      日本院訊問時供稱：為了要找工作，所以去中國商銀開戶
      ，因為有的公司要自己開所以先開好，才去找工作、要找
      工作，然後開一個帳戶‧‧‧當時有偷汽車，偷汽車時帶
      在身上不方便，所以就把帳戶放在睡覺的地方，有偷到東
      西的時候，伊就不回去睡覺，就會再去開帳戶‧‧‧伊是
      睡在工地，在工地被偷走，或是丟在垃圾桶或是在捷運上
      遺失的（見本院卷第四七頁背面、四九頁背面、五十頁）
      ，復於九十五年十月二十六日本院審理時供稱：伊早上去
      開中國商銀的帳戶後，搭車放在車上沒有拿下車，下車後
      ，才發現沒有拿到，才又去開戶，過了中午伊又丟掉，所
      以又去開，到了晚上又丟掉，所以開第三個帳戶云云（見
      本院卷第六六頁），是依被告所述，其就開設中國商銀城
      中分行帳戶之目的，或謂為找工作，或謂因偷竊不方便攜
      帶而再開戶，且就該帳戶遺失地點及經過亦無法明確供述
      ，是其前後供述已有矛盾，則其辯解本非可採，另佐以被
      告曾於九十一年十一月十三日，分別在中華郵政股份有限
      公司北投分局（下稱北投郵局）、萬泰商業銀行天母簡易
      型分行（下稱萬泰銀行天母分行）、第一商業銀行北投分
      行（下稱第一商銀北投分行）開立帳戶，復於九十一年十
      一月十五日，在中國商銀城中分行、台新商業銀行營業部
      （下稱台新商銀營業部）、復華商業銀行士林分行（下稱
      復華商銀士林分行）開戶後，又於九十一年十一月十九日
      在第一商業銀行圓山分行（下稱第一商銀圓山分行）開戶
      之事實，分別有中華郵政股份有限公司九十四年六月二十
      日儲字第０九四０七一一三三四號（見九十四年度發查偵
      字第三五號卷第八六至八八頁）、萬泰銀行天母分行九十
      四年六月十七日泰天母字第九四０四０號（見九十四年度
      發查偵字第三五號卷第七二至七四頁）、第一商銀北投分
      行九十四年六月二十二日一投字第二三二號（見九十四年
      度發查偵字第三五號卷第五０至六六頁）、中國商銀城中
      分行九十四年六月十七日（九四）城營字第０六八號（見
      九十四年度發查偵字第三五號卷第七五至七七頁）、台新
      商銀九十四年六月十六日台新作集字第九四０六六一六號
      （見九十四年度發查偵字第三五號卷第七八至八０頁）、
      復華商銀士林分行九十四年六月二十四日復士林字第七三
      號（見九十四年度發查偵字第三五號卷第六八至七一頁）
      、第一商銀圓山分行九十四年六月十五日一圓山字第九二
      號（見九十四年度發查偵字第三五號卷第八四至八五頁）
      函文暨所附被告之開戶資料及交易明細等資料附卷可憑，
      則倘被告係為找工作而開立帳戶，實無須於九十一年十一
      月十三日同日開立三個帳戶後，再行於同年月十五日開設
      本件中國商銀城中分行及另二銀行帳戶，且參照被告於上
      開期間內，竟於一星期內開立七個銀行帳戶，且被告於九
      十一年十一月間並未尋得任何工作之事實，業據被告於本
      院審理時自承在卷（見本院卷第六四至六七頁），則被告
      既未獲錄取任何工作，如何能預見其後任職單位將要求於
      何金融機構開戶以供薪資轉帳，是被告開設帳戶之目的已
      足認並非為找尋工作而開設。
（三）再依卷附上開帳戶之交易明細，其中萬泰商銀天母分行
      之帳戶，於開戶當日即提清存入之一百元，於九十一年十
      一月十九日轉存一百元（見九十四年度發查偵字第三五號
      卷第七四頁）、第一商銀北投分行之帳戶，於開戶當日
      提清存入之一千元，並於九十一年十一月十九日轉入一百
      元（見九十四年度發查偵字第三五號卷第六三頁）、中
      國商銀城中分行之帳戶於開戶當日即提清一百元、台新
      商銀營業部帳戶於開戶後，於九十一年十一月十九日起，
      有多筆小額款項提出及存入（見九十四年度發查偵字第三
      五號卷第七七頁）、復華商銀士林分行帳戶於開戶當日
      提清一百元，並於九十一年十一月二十一日至二十七日止
      ，有多次以自動櫃員機匯款、提款之交易（見九十四年度
      發查偵字第三五號卷第七一頁）、第一商銀圓山分行之
      帳戶，亦於開戶當日即提清一千元，並於九十一年十一月
      十九日轉入一百元（見九十四年度發查偵字第三五號卷第
      八四之一、之二頁），是被告所開立之帳戶，或於開戶當
      日提清款項，或於開戶後有多筆利用自動櫃員機小額之匯
      款、提款，或於他人匯入數萬元款項後，旋以自動櫃員機
      連續密集提領匯入款項之交易情形，均屬詐騙集團使用人
      頭帳戶之慣用方法，另觀諸被告中國商銀城中分行之帳戶
      於九十一年十一月二十二日先後存入、提出三十元、十九
      元（見九十四年度發查偵字第三五號卷第七七頁）之金額
      、型態，均與一般交易常情不符，顯係詐騙集團成員使用
      人頭帳戶之試探可否提領之手法，益證被告確有將前開帳
      戶之存摺、金融卡及密碼交付詐欺集團成員使用之事實。
      再者，被告雖以該帳戶之存摺、金融卡遺失為由置辯，然
      被告未曾向中國商銀城中分行辦理存摺及金融卡掛失補發
      手續，亦無向員警報案財物遺失之紀錄，此為被告所坦承
      （見本院卷第四七頁背面、六六頁），倘被告確有遺失帳
      戶及財物之情形，未於發現遺失後立即報警處理，亦不合
      常理，足見被告開立前開帳戶之目的，係用以幫助詐騙集
      團詐騙財物，而被告於九十一年十一月十五日至九十一年
      十一月二十二日被害人遭詐騙匯款前之某日，將前開帳戶
      之存摺、金融卡及密碼交付他人使用之犯行，至為明確。
（四）按刑法上之故意，分為直接故意（確定故意）與間接故意
      （不確定故意），行為人對於構成犯罪之事實，明知並有
      意使其發生者為直接故意，行為人對於構成犯罪之事實，
      預見其發生而其發生並不違背其本意者為間接故意，間接
      故意與有認識的過失之區別，在於二者對構成犯罪之事實
      雖均預見其能發生，但前者對其發生並不違背其本意，後
      者則確信其不發生。衡諸常情，於金融機構開設帳戶，請
      領存摺、金融卡乙事，係針對個人身分之社會信用而予以
      資金流通，具有強烈之屬人性，而金融帳戶為個人理財之
      工具，申請開設金融帳戶並無任何特殊之限制，且一人得
      在不同之金融機構申請數個存款帳戶使用，此乃眾所週知
      之事，則依一般人之社會經驗，若遇有人不以自己名義申
      請開戶使用，反而使用他人之金融帳戶供己使用，均應知
      他人要求提供帳戶，係欲藉該帳戶取得不法犯罪所得，且
      欲以之隱匿帳戶內資金實際取得人之身分，被告對此自難
      諉為不知，是被告應可預見其將帳戶提供予他人，可能幫
      助他人從事財產犯罪，顯具有幫助他人犯罪之不確定故意
      甚明。從而，本件事證明確，被告幫助詐欺之犯行堪以認
      定，自應依法論科。
二、查被告行為後，刑法業於九十四年二月二日修正公布，九十
    五年七月一日起施行，其中與本件有關之第二條、第三十條
    、第三十三條、第四十一條等規定已修正。按行為後法律有
    變更者，適用行為時之法律，但行為後之法律有利於行為人
    者，適用最有利於行為人之法律，修正後刑法第二條第一項
    定有明文。此條規定係規範行為後法律變更所生新舊法律比
    較適用之準據法，本身尚無新舊法比較之問題，於新法施行
    後，應一律適用新法第二條第一項之規定，為「從舊從輕」
    之比較，先予敘明。再按本次法律變更，比較時應就罪刑有
    關之共犯、未遂犯、想像競合犯、牽連犯、連續犯、結合犯
    ，以及累犯加重、自首減輕暨其他法定加減原因（如身分加
    減）與加減例等一切情形，綜其全部罪刑之結果而為比較（
    最高法院九十五年五月二十三日九十五年度第八次刑庭會議
    決議參照）。經查：
（一）刑法第四十一條第一項前段關於易科罰金之規定，修正前
      規定：「犯最重本刑為五年以下有期徒刑以下之刑之罪，
      而受六個月以下有期徒刑或拘役之宣告，因身體、教育、
      職業、家庭之關係或其他正當事由，執行顯有困難者，得
      以一元以上三元以下折算一日，易科罰金」，修正後規定
      ：「犯最重本刑為五年以下有期徒刑以下之刑之罪，而受
      六個月以下有期徒刑或拘役之宣告者，得以新臺幣一千元
      、二千元或三千元折算一日，易科罰金」，比較修正前、
      後之法律，以修正前之法律較有利於被告。
（二）又被告行為後，經總統於九十五年六月十四日公布增訂之
      刑法施行法第一條之一規定：「中華民國九十四年一月七
      日刑法修正施行後，刑法分則編所定罰金之貨幣單位為新
      臺幣。九十四年一月七日刑法修法時，刑法分則編未修正
      之條文定有罰金者，自九十四年一月七日刑法修正施行後
      ，就其所定數額提高為三十倍。但七十二年六月二十六日
      至九十四年一月七日新增或修正之條文，就其所定數額提
      高為三倍」並自九十五年七月一日施行。查刑法第三百三
      十九條第一項之罪，有關罰金刑部分，依刑法施行法第一
      條之一第二項前段之規定，應提高為三十倍，即新臺幣三
      萬元以下。修正前後有關罰金刑之最高額並無不同。然刑
      法第三十三條關於罰金數額之規定，由銀元一元以上，修
      正為新臺幣一千元以上。法律修增定之結果，刑法第三百
      三十九條第一項之詐欺取財罪，法定罰金刑由「銀元一元
      以上至銀元一千元以下罰金（銀元一元即新臺幣三元）」
      ，提高為「新臺幣一千元以上至新臺幣三萬元以下罰金」
      ，新舊法比較結果，以舊法有利於行為人。
（三）九十五年七月一日修正施行之刑法第三十條固有若干文字
      之更動，將「從犯」修正為「幫助犯」，將「幫助他人犯
      罪」修正為「幫助他人實行犯罪行為」，但均不影響「幫
      助犯無獨立性，必以正犯有犯罪行為之存在，始能存在」
      之從屬性質，故不涉及罪刑實質內容之變更，無比較新舊
      法之問題，併予敘明。
（四）綜上，依整體比較之結果，以舊法對於被告較為有利，爰
      依修正後刑法第二條第一項前段之規定，適用行為時修正
      前刑法之相關規定及罰金罰鍰提高標準條例第一條前段、
      修正前罰金罰鍰提高標準條例第二條之規定予以處斷。
三、核被告所為，係犯修正前刑法第三十條第一項前段、第三百
    三十九條第一項詐欺取財罪之幫助犯，應依修正前刑法第三
    十條第二項之規定，按正犯之刑減輕之。爰審酌被告提供帳
    戶供詐騙集團成員使用，助長詐騙集團財產犯罪之風氣，所
    為已影響社會經濟交易安全，增加被害人尋求救濟之困難，
    並使犯罪之追查趨於複雜及被告自始否認犯行而顯無悔意，
    被害人所受損害之金額等一切情狀，量處如主文所示之刑，
    並諭知易科罰金之折算標準，以資懲儆。
據上論斷，應依刑事訴訟法第二百九十九條第一項前段，刑法第
二條第一項前段、修正前刑法第三十條第一項前段、第三百三十
九條第一項、第三十條第二項、第四十一條第一項前段，罰金罰
鍰提高標準條例第一條前段、修正前罰金罰鍰提高標準條例第二
條，現行法規所定貨幣單位折算新臺幣條例第二條，判決如主文
。
本案經檢察官戴文亮到庭執行職務。
中    華    民    國    九十五    年  十一  月    九  日
                  刑事第十四庭審判長法  官  宋松璟
                                    法  官  李家慧
                                    法  官  劉煌基
以上正本證明與原本無異。
如不服本判決，應於判決送達後十日內向本院提出上訴狀（應抄
附繕本）。告訴人或被害人如對於本判決不服者，應具備理由請
求檢察官上訴，其上訴期間之計算係以檢察官收受判決正本之日
期為準。
                                    書記官  陳豪達
中    華    民    國    九十五    年  十一  月    九  日
附錄論罪法條：
中華民國刑法第339條
（普通詐欺罪）
意圖為自己或第三人不法之所有，以詐術使人將本人或第三人之
物交付者，處5年以下有期徒刑、拘役或科或併科1千元以下罰金
。
以前項方法得財產上不法之利益或使第三人得之者，亦同。
前二項之未遂犯罰之。


司法院資訊處製作；財團法人民間司法改革基金會備份。
